【裁判字號】    97,訴,1377
【裁判日期】    980508
【裁判案由】    給付借款
【裁判全文】
臺灣桃園地方法院民事判決             97年度訴字第1377號
原      告  戊○○
訴訟代理人  壬○○
            鄭仁壽律師
被      告  乙○○即被繼承人.
            癸○○○即被繼承.
            己○○○即被繼承.
上  一  人
訴訟代理人  庚○○
被      告  丁○○○（即被繼承人宋阿釵之繼承人）
            辛○○（即被繼承人宋阿釵之繼承人）
            甲○○（即被繼承人宋阿釵之繼承人）
            丙○○○
上列當事人間請求給付借款事件，本院於民國98年4 月22日言詞
辯論終結，判決如下：
    主      文
原告之訴駁回。
訴訟費用由原告負擔。
    事實及理由
壹、程序方面：
一、按訴狀送達後，原告不得將原訴變更或追加他訴，但擴張或
    減縮應受判決事項之聲明者，不在此限，民事訴訟法第255
    條第1 項但書第3 款定有明文。原告起訴：(一)原請求被告應
    給付原告新台幣（下同）400 萬元，其中200 萬元自民國84
    年3 月14日起；另200 萬元自同年3 月29日起，均至清償日
    止，按月利率百分之2 計算之利息。(二)嗣於97年10月29日具
    狀擴張其訴聲明為：被告應「連帶」給付原告400 萬元，其
    餘聲明不變（見本院卷第36頁）。(三)復於98年2 月27日具狀
    減縮聲明為被告應給付原告200 萬元，及自84年3 月14日起
    算，按月利率百分之2 計算之利息（見本院卷第117 頁）。
    (四)其後又於同年4 月22日本院審理中言詞減縮上開利息請求
    之起算點，改自起訴狀繕本送達之翌日起算，其餘聲明不變
    （見本院卷第136 頁）。以上核屬聲明之減縮，合於上揭規
    定，應予准許。
二、被告中除被告己○○○外，其餘被告乙○○、癸○○○、辛○○從未到場，被告丁○○○、甲○○、丙○○○未於最後
    言詞辯論期日到場，核無民事訴訟法第386 條各款所列情形
    ，應依原告之聲請，准由其一造辯論而為判決。
貳、實體部分
一、原告主張：(一)訴外人即被告之被繼承人宋阿釵（已歿）於83
    年12月14日向原告借款200 萬元，並約定宋阿釵應於84年3
    月14日前清償借款，如逾期未清償，利息以月息百分之2 計
    算，有宋阿釵於83年12月14日簽署之切結書（下稱系爭切結
    書）1 紙可稽。而宋阿釵並提供其所有坐落於桃園縣楊梅鎮
    ○○○段169 、179 地號兩筆土地（下稱系爭土地）設定本
    金最高限額抵押200 萬元予原告供擔保。(二)原告就上開借款
    迄未獲清償，被告既為宋阿欽之全體繼承人，依民法第1153
    條規定，對於宋阿釵之債務應負連帶清償之責。(三)爰依消費
    借貸及繼承之法律關係，請求被告返還上開借款及其利息等
    語。並聲明：被告應連帶給付原告200 萬元，及自起訴狀繕
    本送達之翌日起至清償日止，按月利率百分之2 計算之利息
    。
二、被告方面：
  (一)被告己○○○則以：1.宋阿釵係於2 年8 月18日生，其配偶
    於80年間逝世時尚留數百萬元之養老金予宋阿釵，是其並不
    缺錢，且自81年間因腳疾臥病在床，日久而神智不清，致其
    所有系爭土地遭其媳婦彭九妹（已歿）設定本金最高限額20
    0 萬元抵押權予原告，惟依最高法院62年台上字第77 6號、
    71年台抗字第306 號判例意旨，最高限額抵押權應由原告先
    舉證證明其有交付借款予宋阿釵。2.宋阿釵不會寫字，系爭
    切結書上之簽名、印章及該書面均非真正，原告主張宋阿釵
    向原告借款，依88年4 月21日修正前民法第475 條規定，原
    告應舉證證明其於83年12月14日有交付200 萬元予宋阿釵，
    原告既無法證明有交付「借款」予宋阿釵，其請求顯無理由
    。至原告提出訴外人張太郎、張雅萍之銀行存摺證明有資金
    借款予宋阿釵，然該二人與原告無涉，亦不能證明原告交付
    借款與宋阿釵等語，資為抗辯。並答辯聲明：原告之訴駁回
    。
  (二)被告甲○○於本院審理中抗辯：伊父親宋阿釵不會寫字，伊
    不知原告所提出系爭切結書上面的印章是不是宋阿釵蓋的，
    惟宋阿釵於83年間已神智不清等語。
  (三)被告辛○○、丁○○○僅對支付命令聲明異議，然與被告乙○○、癸○○○、甲○○、丙○○○等，均未提出書狀為任
    何聲明或陳述。
三、本院判斷：
    原告主張宋阿釵向伊借款2 百萬元，並提供其所有系爭土地
    設定最高限額抵押予伊供擔保，而被告七人均為宋阿釵之繼
    承人，依消費借貸及繼承之法律關係，自應負連帶清償之責
    ，並提出系爭切結書及他項權利證明書等為證，被告己○○○固不否認伊為宋阿釵之繼承人，惟以前詞置辯，經查：
  (一)對被告乙○○、癸○○○、己○○○、丁○○○、辛○○、
    甲○○部分：
  1.被告乙○○、癸○○○、己○○○、丁○○○、辛○○、甲○○等六人為宋阿釵繼承人之事實，為兩造所不爭執，並有
    該六人之戶籍謄本及宋阿釵之繼承系統表在卷足憑（見支付
    命令卷第25頁至32頁），堪信屬實。又按債權人以各連帶債
    務人為共同被告提起給付之訴，被告一人提出非基於其個人
    關係之抗辯有理由者，對於被告各人即屬必須合一確定，自
    應適用民事訴訟法第56條第1 項之規定。是被告己○○○於
    本件審理中所提出非基於個人關係之抗辯有理由者，其效力
    及於其他被告，合先敘明。
  2.再者，最高限額抵押權雖於設定抵押權之際不必有債權存在
    ，惟如債務人或抵押人否認有債權發生，自應由抵押權人舉
    證證明其借款債權存在。原告主張宋阿釵向其借款200 萬元
    ，固據其提出宋阿釵為抵押人之他項權利證明書（下稱系爭
    他項權利證明書）為證，被告己○○○則否認宋阿釵與原告
    間有任何消費借貸關係存在。依上揭說明，自應由原告舉證
    證明其與宋阿釵間之借款債權存在。
  3.按私文書應由舉證人證其真正。又民事訴訟法第358 條關於
    私文書經本人或其代理人簽名、畫押、蓋章或按指印者，推
    定為真正之規定，須其簽名、畫押、蓋章或按指印係本人或
    其代理人為之，在當事人間已無爭執或經舉證人證明者，始
    得適用，亦即如相對人爭執私文書上簽名、蓋章之真正，自
    應由舉證人證明其真正，最高法院71年度台上字第2635號判
    決意旨可資參照。又消費借貸，為要物契約，須以金錢或其
    他代替物之交付為構成要件，如對於交付之事實有爭執，應
    由主張已交付之貸與人負舉證責任，此觀民法第474 條之規
    定自明。又借用人出具之借據（借用證），倘未表明已收到
    借款，致不足證明有交付借款之事實，且其對之又有爭執者
    ，貸與人仍須就交付借款之事實負舉證責任，最高法院79
    年台上字第2722號、87年度台上字第1611號判決意旨可資參
    照。
  4.原告主張宋阿釵向其借款2 百萬元，固據其提出系爭切結書
    為證（見本院卷第38頁），然被告宋己○○○否認上開私文
    書及其上簽名、印文之真正，依上揭判決見解，仍應由原告
    就系爭切結書及其上之簽名及印文之真正，負舉證之責。經
    查，原告所聲請傳訊之證人壬○○於本院審理中固證稱：伊
    係原告之弟媳，伊知道戊○○借款給宋阿釵之事實，是彭久
    妹說宋阿釵要借款，戊○○與宋阿釵不熟識，伊認識宋阿釵
    ，因為戊○○有將錢寄放在伊這裡，由伊出面借錢給他人。
    於84年間戊○○大約有寄放400 多萬元在伊處，伊將該400
    多萬元放在銀行伊名下的戶頭，有時是放在伊兒子、先生的
    戶頭。一般都是用伊的名義借錢給人家，但因這筆錢比較大
    ，所以是以戊○○的名義借錢給宋阿釵。．．因為戊○○的
    錢放在伊銀行的戶頭，所以每次借錢伊都是自銀行領出．．
    ，，（借款）伊大概是分三、四次交付，第一次是70萬，因
    為當時他兒子發生車禍，所以急著用錢，伊都是用現金給付
    （借款）。第一次是交給宋阿釵，但彭久妹有在場，每次都
    是交給宋阿釵。每次交款因宋阿釵已經有寫借據了（指本院
    卷第38頁之系爭切結書），所以沒有簽收等語；復證稱：「
    （提示本院卷第40頁，借據是何人寫的？）我去他家時，宋
    阿釵拿出借據時上面字已經寫好，伊不知道借據是誰寫的，
    但伊有看到宋阿釵有蓋章，當時伊與彭久妹在場，且伊擔心
    他（宋阿釵）講的不實在，要求宋阿釵將身分證影印本給伊
    （庭呈宋阿釵身分證影本）。「（提示系爭抵押權他項證明
    書，這是由何人設定？）我不知道，這是彭久妹自己請代書
    設定好再拿給我。」等語明確（見本院97年11月24日言詞辯
    論筆錄）。本院審酌，證人壬○○雖證稱原告於84年間寄放
    在伊處4 百多萬元，由伊出面以原告名義借予宋阿釵云云，
    惟該證人於97年2 月22日向本院提出支付命令聲請狀，則係
    以自己名義為債權人（即原告）請求被告返還同一筆借款，
    此有被告己○○○提出證人壬○○具名之支付命令聲請狀1
    份在卷可稽（見本院卷第79頁），本院復依職權調取本院97
    年司促字第6698號支付命令及97年訴字第642 號卷證查核無
    訛，是該證人證述「上開借款係原告借予宋阿釵」等語，顯
    與其所提出之支付命令聲請狀內容不符，自難採信。再審閱
    該證人所提出其女兒張雅萍及配偶張太郎之84年間存摺影本
    （見本院卷第82頁至83頁），雖有提款記錄，然均不足以證
    明所提領之款項，係交付予宋阿釵。況且，如若該證人證述
    借款予宋阿釵係「分三、四次交付現金借予宋阿釵」屬實，
    則以其每次交付之現金，均達數十萬元以上，金額非小，何
    以未於交付每筆借款時要求宋阿釵寫立借據，或要求宋阿釵
    捺指印簽收，以杜爭議，是其證述顯違常情，尚難據以認定
    原告有交付上開借款予宋阿釵之事實。此外，原告復未舉其
    他證據以實其說，其上開主張，無足採信。從而，原告依繼
    承及消費借貸之法律關係，請求對宋阿釵之繼承人即被告乙○○、癸○○○、己○○○、丁○○○、辛○○、甲○○返
    還借款云云，即無足取。
  (二)對被告丙○○○部分：
    原告主張丙○○○為宋阿釵之女，應繼承宋阿釵之債務云云
    ，惟依原告所提出之戶籍謄本記載，丙○○○之父親為宋彩
    ，並非宋阿釵，有該戶籍謄本在卷可稽（見支付命令卷第32
    頁）；再者，宋阿釵之身分證字號為Ｚ000000000，其子女乙○○為Ｚ000000000，癸○○○為Ｚ000000000，己○○○為Ｚ0
    00000000，甲○○為Ｚ000000000，亦即宋阿釵及其子女之身
    分證字號之英文字母部分均為「H 」，然丙○○○之身分證
    字號則為Ｚ000000000，其英文字部分為「F 」，顯然與宋阿
    釵及其子女不同，有戶籍謄本在卷可稽（見支付命令卷第26
    頁至32頁）。是依原告所提出之證據，顯然無法證明丙○○○為宋阿釵之子女。原告復主張丙○○○原名宋枝子，亦為
    宋阿釵之子女，並提出宋枝子之手抄戶謄本為證（見本院卷
    第138 頁），然經比對上開手抄戶籍謄本，仍無法證明丙○○○即為宋枝子；再者，原告訴訟代理人於本院審理中自陳
    ：「（庭呈手抄之戶籍謄本，如何證明宋枝子就是丙○○○
    ？）我們無法找到。當時我們聲請抵押權裁定時，就無法找
    到相關資料。我們在97年10月16日調查證據聲請狀上有註明
    丙○○○（原名宋枝子）。原告有問丙○○○，她說她從小
    就出養給宋彩，我們已經找遍戶政機關，無法找到相關資料
    ，請庭上依照戶籍資料依法判決。」等語（見本院卷第135
    頁至136 頁）。準此，原告既無法舉證證明丙○○○為宋阿
    釵之子女，其依繼承及消費借貸之法律關係，其請求被告丙○○○給付借款云云，殊乏所據，不應准許。
四、綜上所述，原告依消費借貸及繼承之法律關係，請求被告應
    連帶給付原告200 萬元及自起訴狀繕本送達之翌日起至清償
    日止，按月利率百分之2 計算之利息，洵屬無據，應予駁回
    。
五、本件事證已臻明確，兩造其餘攻擊防禦方法及舉證，核與判
    決結果無影響，爰不另一一論述，附此敘明。
六、據上論結，本件原告之訴為無理由，依民事訴訟法第78條，
    判決如主文。
中    華    民    國    98    年    5     月    8    日
                  民事第二庭  法  官  張金柱
如不服本判決，應於送達後20日內，向本院提出上訴狀並表明上
訴理由，如於本判決宣示後送達前提起上訴者，應於判決送達後
10日內補提上訴理由書（須附繕本）。
以上正本證明與原本無異。
中    華    民    國    98    年    5     月    8    日
                              書記官  陳美宜

司法院資訊處製作；財團法人民間司法改革基金會備份。
